【裁判字號】    94,再易,125
【裁判日期】    950427
【裁判案由】    排除侵害
【裁判全文】
臺灣高等法院民事判決                 94年度再易字第125號
再審原告    丙○○
                        號
訴訟代理人  乙○○
再審被告    甲○○
訴訟代理人  吳振東律師
上列當事人間排除侵害事件，再審原告對於中華民國90年6月15
日本院90年度上易字第197號、91年6月18日90年度再易字第73號
確定判決提起再審，本院判決如下：
    主      文
再審之訴駁回。
再審訴訟費用由再審原告負擔。
    事實及理由
一、再審原告主張略以：緣再審被告起訴請求再審原告拆除坐落
    宜蘭縣員山鄉○○段新城小段第134-5地號土地上，如附件
    ( 均指再審聲請狀)一鑑定書所附鑑定圖所示15、16、17、
    18 、11、10、9、15點連接線所圍成之範圍，面積8.74平方
    公尺土地上之建物，及附件三補充鑑定圖所示16、31、32、
    33 、34、35、15、16點連接虛線所圍成之範圍，面積45.69
    平方公尺土地上地上物拆除，並返還土地於再審被告。再審
    原告則反訴請求再審被告就上揭134-5地號土地上，如附件
    一鑑定書所附鑑定圖所示9、10、11、5、4、9點連結線所圍
    成之範圍，面積31.26平方公尺之土地，及如附件二複丈成
    果圖所示編號C，面積36.29平方公尺之土地所有權移轉登記
    予再審原告。上開本訴部分，一、二審均判決再審被告勝訴
    ：而上開反訴部分，一審判決再審原告勝訴，經再審被告上
    訴鈞院後，反訴部分經鈞院改判再審原告敗訴，再審原告對
    於原確定判決不服，以原確定判決適用法規顯有錯誤為由提
    起再審，再經鈞院以90年度再易字第73號民事判決再審原告
    勝訴。惟再審原告於94年9月1日、94年9月8日、94年9月23
    日分別收受交通部公路總局第四區養護工程處（下稱第四區
    工程處）87年6月台九甲線道路中心樁檢測資料（證物一）
    、宜蘭縣政府台九甲線路基拓寬工程用地徵收地籍圖暨徵收
    新城小段135地號土地補償費明細表（證物二）及宜蘭地政
    事務所87年10月新城小段135地號土地逕為分割測量成果圖
    暨地籍變更調查表（證物三），因上揭證物未經原審斟酌，
    且存在於前訴訟程序言詞辯論終結前，並如經原審斟酌當可
    受較有利益之裁判，迺依民事訴訟法第496條第1項第13款規
    定，於法定期間內提起再審之訴。聲明求為判決(一)本訴部分
    ：
  1.原第一、二審確定判決，關於命再審原告應將坐落宜蘭縣員
    山鄉○○○段第134-5地號土地上，如再審聲請狀附件一鑑
    定書所附鑑定圖所示15、16、17、18、11、10、9、15點連
    接線所圍成之範圍，面積8.74平方公尺土地上之建物拆除，
    及將如再審聲請狀附件三補充鑑定圖所示16、3l、32、33
    、34、35、15、16點連接虛線所圍成之範圍，面積45.69平
    方公尺之土地上地上物拆除，並均將土地返還再審被告部分
    均廢棄。
  2.上開廢棄部分，前訴訟程序及再審訴訟費用均由再審被告負
    擔。
  (二)反訴部分：
  1.原第一、二審確定判決，關於命再審被告應將坐落宜蘭縣員
    山鄉○○段新城小段134-5地號上，如再審聲請狀附件一鑑
    定書所附鑑定圖所示9、10、11、5、4、9點連結線所圍成之
    範圍，面積31.26平方公尺之土地及如再審聲請狀附件二複
    丈成果圖所示編號C，面積36.29平方公尺之土地所有權移轉
    登記予再審原告部分廢棄。
  2.右廢棄部分，命再審被告應將坐落宜蘭縣員山鄉○○段新城
    小段134-5地號上，如再審聲請狀附件四面積計算位置配置
    圖所示a、b、c、d、e、a點連接線所圍成之範圍，面積
    67.55 平方公尺土地上之地上物拆除，並將所有權移轉登記
    予再審原告。
  3.上開廢棄部分，前訴訟程序及再審訴訟費用均由再審被告負
    擔。
二、再審被告則以：前訴訟程序法院均認兩造間之土地界址是否
    有基樁位移所發生之錯誤，應屬行政爭議與救濟問題，兩造
    於確定之排除侵害事件中，未曾就所有土地當時之界址爭執
    ，而改制前台灣省交通處公路總局復函亦無法確定道路與房
    屋間之基樁是否有位移情事；再審原告所提宜蘭地政事務所
    93年9月13日宜地202字第0930010412號函及其附表，雖有該
    所核算之台九甲線拓寬工程用地範圍員山鄉○○段新城小段
    135地號土地面積，與已徵收土地面積不符等情，但並未敘
    明其面積不符之原因，為界址認定錯誤或其他因素；再審原
    告徒依該函而主張: 原確定判決附件一鑑定圖所示29，25
    ，2，4，9，17，15點之連接線，與29，11，18連接直線間
    之新城小段135地號土地面積為70平方公尺，與宜蘭地政事
    務所所為變更，新城小段135地號土地面積減少70平方公尺
    ，同小段135之115地號土地面積增加70平方公尺相符，該新
    增70平方公尺面積之誤差，當係界址認定錯誤所致者云云，
    要屬臆測，而非可採等語，聲明再審原告之本訴及反訴均駁
    回。再審本訴及反訴訴訟費用，均由再審原告負擔。
三、按民事訴訟法第496條第1項第13款規定得提起再審之訴，除
    當事人發現未經斟酌之證物或得使用該證物者外，尚須以該
    證物如經斟酌，當事人可受較有利益之裁判為要件，如該證
    物縱加斟酌，仍不能認為當事人可受較有利之裁判者，即難
    認再審之訴為有理由 (最高法院81年度台上字第2727號判決
    意旨參照)。又同條款所謂當事人發現未經斟酌之證物，係
    指前訴訟程序事實審之之言詞辯論終結前已存在之證物，因
    當事人不知有此，致未經斟酌，現始知之者而言。若在前訴
    訟程序事實審言詞辯論終結前，尚未存在之證物，本無所謂
    發現，自不得以之為再審理由 (最高法院29年上字第1005號
    判例參照)。另再審之訴，法院認無再審理由，判決駁回後
    ，不得以同一事由，對於原確定判決或駁回再審之訴之確定
    判決，更行提起再審之訴；再審之訴顯無再審理由者，得不
    經言詞辯論，以判決駁回之。民事訴訟法第498條之1、第
    502條第2項分別定有明文。
四、再審原告以：查135地號土地位於台九甲線路基拓寬工程用
    地範圍內，工程用地機關公路總局於90年辦理徵收台九甲線
    路基拓寬工程用地，其徵收測量係委由宜蘭地政事務所於87
    年8月辦理，135地號土地被徵收173平方公尺，並分割出
    135-115地號，登記面積為173平方公尺。93年3月，135地號
    土地、134-5地號土地均參加地籍圖重測（證物四）。再審
    原告主張依地籍圖所示經界線為界，而再審被告則以原確定
    判決所示界址指界。詎再審原告於93年9月18日收執宜蘭縣
    宜蘭地政事務所93年9月13日宜地202字第0930010412號函（
    證物五）謂「主旨：檢送台九甲線拓寬工程用地範圍內員山
    鄉○○段新城小段135之115地號面積更正地籍調查表一份，
    請查照。說明：旨揭土地面積經核算結果為0.0243公頃與前
    函貴管徵收面積0.0173公頃不符，惠請辦理更正徵收，俾維
    土地所有權人權益。」並依該函附之93年地籍變更調查表可
    知，135地號土地於90年經徵收後剩餘面積為817平方公尺，
    合計被徵收面積173平方公尺，恰為990平方公尺，故135地
    號土地地籍圖面積與登記面積同為990平方公尺，而非如土
    地測量局鑑定圖書所示之916.44平方公尺。此二者面積相差
    73.56平方公尺（990-916.44= 73.56），與宜蘭地政事務所
    增加徵收135地號土地面積70平方公尺，差距甚微，亦徵內
    政部土地測量局之鑑定圖書鑑測結果之謬誤。再審原告遂以
    發現新證物之宜蘭地政事務所93年9月13日宜地202字第
    0930010412號函為由提起再審之訴，經本院以上揭宜蘭地政
    事務所函文非屬發現之新證物，其再審之訴顯無理由，以93
    年度再易字第164號判決駁回其再審之訴。則依民事訴訟法
    第498條之1規定，再審原告不得再以宜蘭縣宜蘭地政事務所
    93年9月13日宜地202字第0930010412函提起再審之訴。
五、再審原告主張其於94年9月1日、94年9月8日、94年9月23日
    分別收受第四區工程處、87年6月台九甲線道路中心樁檢測
    資料（證物一）、宜蘭縣政府台九甲線路基拓寬工程用地徵
    收地籍圖暨徵收新城小段135地號土地補償費明細表（證物
    二）及宜蘭地政事務所87年10月新城小段135地號土地逕為
    分割測量成果圖暨地籍變更調查表（證物三），因上開證物
    漏未斟酌，而提起本件再審。查依其所提證物一，係第四區
    工程處94年8月29日覆再審原告訴訟代理人乙○○申請閱覽
    並影印公路總局辦理徵收台9甲線63k+190~64k+300路基拓寬
    工程之之相關資料案。其說明謂「…二、有關旨揭工程台端
    要求提供87年6月間就該路段道路中心樁進行檢測資料及要
    求說明中心樁是否偏移乙節，查道路中心樁之檢測係本處內
    部作業並非屬行政處分，又該路段係依原設計之中心樁辦理
    拓寬，並無偏移之情事…」；證物二為道路拓寬徵收用地之
    地籍圖與丙○○之土地因台九甲線路基拓寬被徵收土地補償
    費明細表；證物三則為宜蘭地政事務所因台九甲線拓寬徵收
    土地逕行分割之更正前地籍圖；均是道路拓寬徵收土地相關
    之資料。依上開證物二地籍圖所示，兩造互相請求排除侵害
    之134之5、135號土地，在台九甲線之下 (南)方，其界線以
    東北向與台九甲線之境界線呈銳角相交，是台九甲線道路中
    心樁有無偏移，拓寬之路基需徵收若干土地，就兩造土地之
    界線並無影響，即兩造究竟互相占用若干土地，應依134之5
    與135號土地之界線決之，是縱台九甲線路基拓寬實際所需
    用之土地較徵收之土地為多 (即徵收不足)，只是用地機關
    應否再給付徵收補償費之問題，對於兩造是否互相占用對方
    土地之認定，並無影響，此觀原判決附件一鑑定書，就現況
    道路部分逾越使用新城段新城小段134之5、135地號土地部
    分，另行標明可知。是縱再審原告所主張台九甲線與135地
    號土地之界址向東南側偏移係屬真實，亦不能認再審原告可
    獲較有利判決；況原第一審判決附件一鑑定書，就現況道路
    部分逾越使用新城段新城小段134之5、135地號土地部分，
    另行標明，並非表示台九甲線之道路中心線或境界線有向東
    南側偏移情事，而是台九甲線道路實際上有占用134之5、
    135 地號土地情事，再審原告據以推論台九甲線之道路中心
    線或境界線有向東南側偏移情事，自非可採。
六、再審原告主張93年3月，135地號土地134-5地號土地均參加
    地籍圖重測。再審原告主張依地籍圖所示經界線為界，而再
    審被告則以原確定判決所示界址指界。重測結果，再審被告
    之指界與地籍圖不符，兩造對界址有爭執，宜蘭縣政府乃分
    別於93年9月17日及93年9月29日進行調處：再審被告主張分
    別為「一、87年法院有判決，由土地測量局辦理，由法院判
    決確定執行。二、附鑑定書內容」及「地院、高院皆有判決
    ，且地院囑託土地測量局鑑定內容將測量方法寫的很詳細。
    且高院再審時判決認為應該排除侵害，乙方（即再審原告）
    也根據高院判決辦理分割，所以法院判決之實線應該正確的
    。」；而再審原告二次主張分別為「137-1、134-5、135共
    同界址與地籍圖現況不符。二、若依甲方（即再審被告）指
    界則轉點E點距離與地籍圖現況不符。三、若依甲方指界
    134-5土地原來六邊形變成七邊形。四、依甲方指界界址與
    乙方（即再審原告）76年雙方共同蓋章之界址不符。」及「
    一、曾向法院質疑內政部土地測量局鑑定圖測量內容，惟法
    院仍憑為判決依據。二、按照甲○○先生（即再審被告）指
    界，則其圖形由六邊形變成七邊形，顯然與舊圖不符。三、
    之前訴訟標的是排除侵害之訴，而不是確定界址之訴。請求
    撤銷更正徵收。餘如附件。」；惟宜蘭區域不動產糾紛調處
    委員會調處研議結果為「甲乙雙方界址爭議位置依法院判決
    成果為準」。原確定判決既認定「土地之界址自應以地籍圖
    七所載為準」，是以原審認定鑑定圖書所示13 5地號與
    134-15地號土地之界址即為地籍圖經界線。苟原確定判決認
    定無誤，即鑑定圖書正確，則再審被告主張以法院判決為界
    址之依據，自應與再審原告主張依地籍圖所示經界線要無不
    同，但何以依原確定判決認定之界址，竟生與地籍圖所示之
    位置、形狀及大小全不相同之錯誤云云。乃原判決確定後兩
    造所生之糾葛，自不得作為再審之事由。
七、綜上所述，再審原告主張發現之新證據，即第四區工程處87
    年6月台九甲線道路中心樁檢測資料、宜蘭縣政府台九甲線
    路基拓寬工程用地徵收地籍圖暨徵收新城小段135地號土地
    補償費明細表及宜蘭地政事務所87年10月新城小段135地號
    土地逕為分割測量成果圖暨地籍變更調查表，均不足以認可
    使其受較有利益之裁判；其餘所主張之事證，均不得作為本
    件再審之事由，是其提起本件再審之訴，顯無理由，應予駁
    回，爰不經言詞辯論，判決如主文。
八、據上論結，本件再審之訴為無理由，依民事訴訟法第502條
    第2項、第78條判決如主文。
中    華    民    國    95    年    4     月    27    日
                  民事第八庭  審判長法  官  吳景源
                                    法  官  鄭威莉
                                    法  官  連正義
正本係照原本作成。
如不服本判決，應於收受送達後20日內向本院提出上訴書狀，其
未表明上訴理由者，應於提出上訴後20日內向本院補提理由書狀
（均須按他造當事人之人數附繕本）上訴時應提出委任律師或具
有律師資格之人之委任狀；委任有律師資格者，另應附具律師資
格證書及釋明委任人與受任人有民事訴訟法第466條之一第一項
但書或第二項（詳附註）所定關係之釋明文書影本。
中    華    民    國    95    年    4     月    28    日
                                    書記官  林麗觀
附註：
民事訴訟法第四百六十六條之一（第一項、第二項）：
對於第二審判決上訴，上訴人應委任律師為訴訟代理人。但上訴
人或其他法定代理人具有律師資格者，不在此限。
上訴人之配偶、三親等內之血親、二親等內之姻親，或上訴人為
法人、中央或地方機關時，其所屬專任人員具有律師資格並經法
院認為適當者，亦得為第三審訴訟代理人。


司法院資訊處製作；財團法人民間司法改革基金會備份。
